臺灣高等法院刑事判決　
110年度上訴字第2037號
上  訴  人  
即  被  告  詹○修




選任辯護人  陳宏銘律師(法扶律師)          
上列上訴人即被告因家暴殺人未遂等案件，不服臺灣臺北地方法
院109年度訴字第1162號，中華民國110年5月12日第一審判決（
起訴案號：臺灣臺北地方檢察署109年度偵字第27070號），提起
上訴，本院判決如下：
    主  文
上訴駁回。
    事  實
一、詹○修係詹○○玉之子、詹○儒之兄，而與該2人分別具有家庭
    暴力防治法第3條第3、4款之家庭成員關係。緣詹○修與詹○○
    玉、詹○儒因財產分配等問題素有糾紛，竟基於侵入住宅、
    對直系血親尊親屬重傷害、重傷害之犯意，於民國109年10
    月2日凌晨1時52分許，攜帶大型拔釘器1支，前往臺北市○○
    區○○路0段000號2樓詹○○玉、詹○儒之住處（下稱詹○○玉2人
    住處），未經其等同意，即持該拔釘器撬開門鎖侵入該住宅
    。詹○修侵入屋內後，明知若持該質地堅硬之大型拔釘器朝
    人之頭部、四肢用力揮擊，恐致該人視能、聽能、語能、味
    能、嗅能或一肢以上之機能毀敗或嚴重減損，仍先進入詹○○
    玉房間，見詹○○玉躺臥床上熟睡中，即持該大型拔釘器朝詹
    ○○玉之頭部、胸部軀幹及四肢揮擊，致詹○○玉受有左側創傷
    性血胸、左側肋骨閉鎖性骨折、上頜骨閉鎖性骨折、頭部撕
    裂傷、左小腿閉鎖性骨折、右小腿開放性骨折及右手掌骨開
    放性骨折等傷害。嗣再進入詹○儒房間，持該大型拔釘器朝
    側睡之詹○儒之頭部揮打，幸詹○儒察覺驚醒，以右手臂格擋
    以保護頭部，而詹○修仍繼續朝詹○儒之右手及背部揮打，致
    詹○儒受有右手橈骨及尺骨骨折、右背擦挫傷等傷害。嗣詹○
    儒奮力從窗戶逃離住處至後方（臺北市○○區○○街000號2樓）
    雨遮，並請夜市攤販報警。警方接獲通報趕到現場，發現詹
    ○儒在上開陽台雨遮，詹○○玉2人住處之大門則已鎖上，乃通
    知消防隊破門進入詹○○玉2人之住處，發現詹○○玉躺臥在血
    泊中，緊急將詹○○玉、詹○儒送醫救治，幸未生重傷害之結
    果。嗣並扣得詹○修所有之大型拔釘器1支及蝴蝶刀、折疊刀
    、手指虎各2支（詹○修違反槍砲彈藥刀械管制條例部分，業
    經臺灣臺北地方法院以110年度易字第151號判處有期徒刑3
    月確定）。
二、案經詹○○玉、詹○儒訴由臺北市政府警察局松山分局報告臺
    灣臺北地方檢察署檢察官偵查起訴。
    理  由
一、證據能力部分：　
　　本件認定事實所引用之所有人證、文書證據暨物證，並無證
    據證明係公務員違背法定程序所取得，檢察官、被告及其辯
    護人於本院審理時迄至言詞辯論終結時止，對證據能力一節
    亦均未提出異議，故均得引為本案證據，合先說明。
二、訊據被告詹○修固坦承於前揭時、地，攜帶大型拔釘器侵入
    詹○○玉2人住處，先後攻擊詹○○玉、詹○儒，而致詹○儒受有
    上開傷害等事實，惟矢口否認有對直系血親尊親屬重傷害未
    遂及重傷未遂等犯行，辯稱：其僅基於普通傷害之故意，攻
    擊詹○○玉的小腿，沒有傷害詹○○玉、詹○儒之重要部位。且
    是用拔釘器的背面打詹○○玉的腳、詹○儒的手，沒有要使其
    等受重傷。若要使告訴人2人受到重傷害，以當時所揹背包
    內之蝴蝶刀、折疊刀、手指虎等工具，可以比拔釘器更快速
    、簡單達到重傷害之結果云云。經查：
  ㈠被告係告訴人詹○○玉之子、告訴人詹○儒之兄之事實，有戶籍
    資料附卷可稽（偵字卷第79～83頁），故被告與詹○○玉、詹○
    儒分別具有家庭暴力防治法第3條第3、4款之家庭成員關係
    。再被告於109年10月2日凌晨1時52分許，未經告訴人2人之
    同意，持大型拔釘器撬開門鎖侵入詹○○玉2人住處，再先後
    進入詹○○玉、詹○儒房間內，以該拔釘器朝正在睡覺中之詹○
    ○玉、詹○儒揮打，致詹○儒受有前開傷害等事實，業據被告
    於警、偵訊、原審及本院審理中供承在卷（偵字卷第13～17
    、23～25、95～98頁、原審訴字卷第24～25、220頁、本院卷第
    140、181頁），核與證人即告訴人詹○○玉、詹○儒於偵查時
    及原審審理中之證述相符（偵字卷第139～141頁，原審訴字
    卷第193～206、207～214頁），並有詹○儒之臺北醫學大學附
    設醫院（下稱北醫附醫）診斷證明書、現場蒐證照片9張在
    卷可稽（偵字卷第43、53～57頁），復有扣案大型拔釘器1支
    可佐，此部分事實首堪認定。
  ㈡就被告攻擊告訴人2人之方式及部位，認定如下：
  ⒈證人詹○○玉於偵查及原審審理中證稱：我當時服用安眠鎮定
    藥物在睡覺，在半夢半醒中被打醒。我被打時躺在床上，頭
    部、臉部、胸部、雙手、雙腳都有受傷。被告應該就是拿大
    型拔釘器打我等語（偵字卷第140頁、原審訴字卷第208～209
    、214頁）。嗣告訴人詹○○玉案發後隨即被送至北醫附醫治
    療，經診斷受有左側創傷性血胸、左側肋骨閉鎖性骨折、上
    頜骨閉鎖性骨折、頭部撕裂傷、左小腿閉鎖性骨折、右小腿
    開放性骨折及右手掌骨開放性骨折等傷害，有該醫院109年1
    0月2日乙診字第E0205號診斷證明書、病人病危通知單及病
    歷各1份在卷可查（偵字卷第45、47頁、原審告訴人病歷卷
    上第189頁以下及病歷卷下）。觀諸詹○○玉之受傷部位與傷
    勢，與其上開證述相符一致，堪認上開傷害均為被告持大型
    拔釘器毆打所造成。且依警察獲報後前往現場拍攝詹○○玉房
    間之照片3張（偵字卷第55頁及第56頁下方）可看出，告訴
    人詹○○玉床上之枕頭、棉被及床單上均有大片血跡，血量甚
    至流至地上，顯係拍攝前不久所遺留，血跡位置亦與詹○○玉
    所受攻擊之頭部、胸部軀幹及四肢相符。又警察到場前，詹
    ○○玉2人住處內僅有被告及詹○○玉2人（詹○儒已逃至後方臺
    北市○○區○○街000號2樓雨遮），從而可證上開血跡乃是被告
    攻擊詹○○玉之行為所致，故其持大型拔釘器確有朝詹○○玉之
    頭部、胸部軀幹及四肢揮擊，造成上開傷勢之事實，堪予認
    定。被告辯稱：僅攻擊詹○○玉的小腿，沒有傷害詹○○玉之重
    要部位，詹○○玉係剛開完刀回家，不知道她的傷勢如何來云
    云，難以憑採。
　⒉告訴人詹○儒於案發即送北醫附醫治療，經診斷受有右手橈骨
    及尺骨骨折、右背擦挫傷等傷害，有該醫院109年10月2日乙
    診字第E0204號診斷證明書1份及病歷在卷可查（偵字卷第43
    頁、原審病歷卷上第1～187頁）。而證人詹○儒於偵查及原審
    審理中證稱：我是以棉被蓋著頭側睡，被攻擊後就用右手護
    住頭，以右臂高舉過頭，手腕放在頭頂上，面向外的手腕上
    方、手肘、手腕附近朝上的地方都被打斷了；背部是被拔釘
    器L型一端刺入等語（偵字卷第139～140頁、原審訴字卷第19
    4～196、202～203頁）。且依警察獲報後前往現場拍攝詹○儒
    房間之照片1張（偵字卷第54頁下方）可看出，告訴人詹○儒
    床上枕頭旁之床單上有血跡，顯係拍攝前不久所遺留，而血
    跡位置與詹○儒所陳述之頭部受攻擊位置相符。至於背部方
    面，因僅為右背擦挫傷，傷勢較輕，未殘留血跡，尚符實情
    。從而，被告持拔釘器攻擊詹○儒之部位，應為頭部及身體
    右側，不能僅因詹○儒頭部未見傷勢，而認被告未攻擊其頭
    部。況在詹○儒以右手保護頭部後，被告仍繼續持該拔釘器
    打詹○儒之右手，亦令詹○儒之右手橈骨及尺骨骨折，益證被
    告有重傷害之故意。是被告辯稱：沒有傷害詹○儒之重要部
    位云云，要屬卸責之詞，殊難憑採。
  ㈢被告持大型拔釘器攻擊告訴人2人時，主觀上均係基於重傷害
    之犯意，說明如下：
  ⒈按稱重傷者，謂下列傷害：毀敗或嚴重減損一目或二目之視
    能。毀敗或嚴重減損一耳或二耳之聽能。毀敗或嚴重減損語
    能、味能或嗅能。毀敗或嚴重減損一肢以上之機能。毀敗或
    嚴重減損生殖之機能。其他於身體或健康，有重大不治或難
    治之傷害，刑法第10條第3項定有明文。
  ⒉被告係於凌晨1時52分許，乘告訴人2人不易防範之睡眠時行
    凶，而其所持之大型拔釘器，全長74公分，寬度2公分，一
    端為一字起子，長約4公分，另一端為L型，長約9公分，其
    中有刃面部分長約4公分，有原審勘驗筆錄及照片附卷可稽
    （原審訴字卷第216頁、偵字卷第57頁），乃屬大型鐵製、
    重量甚重之工具，被告持之攻擊告訴人2人，造成告訴人詹○
    ○玉之左側肋骨、上頜骨、左小腿、右小腿及右手掌骨等處
    骨折；告訴人詹○儒之右手橈骨及尺骨骨折，詹○○玉之枕頭
    、棉被、床單甚至地上均有大片血跡，可見被告用力之猛。
    而大型拔釘器攻擊他人頭部，可能使視能、聽能、語能、味
    能、嗅能等感官造成難以回復之傷害；攻擊四肢，則可能造
    成毀敗或嚴重減損一肢以上之機能，此乃一般人之日常生活
    經驗所易於體察知悉之事。被告為智識程度正常之人，對此
    應當有所認識。是被告明知持上開拔釘器朝人體頭部、四肢
    部位攻擊，足以造成上開重傷害結果之可能，猶持上開拔釘
    器朝睡夢中之告訴人2人猛力揮擊，致使告訴人2人分別受有
    前揭傷勢，故以被告持上開大型拔釘器揮擊告訴人2人之時
    機、下手部位、力道、造成之傷害等情，堪認被告行為時具
    有使人受重傷之故意至明。是被告辯稱：只有普通傷害的意
    思，沒有重傷害之故意云云，無足採信。
　⒊至被告辯稱：以其當時所揹背包內之蝴蝶刀、折疊刀、手指
    虎等器具，可以比拔釘器更快速、簡單達到重傷害之結果，
    而其未使用上開器具，足見無重傷害之故意云云。惟被告所
    持之蝴蝶刀、折疊刀、手指虎等器具長度均短，有照片3張
    在卷可稽（偵字卷第51～52頁），如持之攻擊他人，在第一
    擊時，因長度甚短，不易造成對方立即受有重傷害，反而使
    對方在受攻擊後本能地保護、防禦自己，故被告用上開器具
    攻擊，實不若大型拔釘器用力一擊，足使人受傷而難以行動
    。亦即要使人受重傷，大型拔釘器較蝴蝶刀、折疊刀、手指
    虎等器具容易許多，故被告上開所辯，亦無可採。
  ㈣起訴意旨雖以：被告持大型拔釘器不斷攻擊睡夢中、無抵抗
    能力且已年逾70歲之詹○○玉，攻擊之部位包括容易致人於死
    的頭部、臉部等部位，被告顯有致詹○○玉於死之故意等語。
    惟：
  ⒈按殺人未遂與傷害之區別，本視加害人有無殺意為斷，被害
    人受傷程度、受傷處所是否為致命部位及傷痕多寡、輕重如
    何，僅足供認定有無殺意之參考，究不能據為區別殺人未遂
    與傷害之絕對標準，故不能僅因被害人受傷位置係屬人體要
    害，即認定行為人有殺人犯意，是行為人主觀犯意，應通盤
    審酌行為時一切客觀環境及其他具體情形，如行為人與被害
    人之關係、仇隙，是否足以引發殺人動機，攻擊時之力道是
    否猛烈足以使人斃命，被害人所受傷勢，攻擊後之後續動作
    是否意在取人性命等予以綜合判斷（最高法院18年上字第13
    09號判例、94年度台上字第6857號判決參照）。
  ⒉本案被告係先攻擊詹○○玉，再攻擊詹○儒。依證人詹○儒於偵
    查及原審審理中證稱：被告停止對我攻擊後，問我詹○○玉的
    黃金、鑽石、存摺、上址住處的房地契放在哪裡，我說我沒
    看過，應該在銀行保險箱，被告叫我陪他去詹○○玉房間把這
    些東西找出來，到了詹○○玉房間，被告就走過去問她東西藏
    在哪裡等語（偵字卷第140頁，原審訴字卷第196至197頁）
    ，核與證人詹○○玉於原審審理中證稱：被告打我時，叫我把
    家裡的金條、存款簿、房屋權狀拿出來，我還發現被告有破
    壞我的房間，翻箱倒櫃在找東西等語（原審訴字卷第208、2
    12頁）大致相符。而被告於原審審理中自承：我有跟詹○儒
    說我要去拿奶奶要給我的黃金及鑽石，就上開房屋部分我們
    已經有在進行分割共有物的訴訟，詹○○玉以前拿假存摺給我
    奶奶，盜領我奶奶的存款3千多萬元，我覺得那應該是我們3
    個小孩的錢等語（原審訴字卷第206、215頁），足認被告攻
    擊詹○○玉之目的，係要向其逼問前開財物之下落並索討之，
    而非出於殺害之動機。況若被告欲殺害詹○○玉，則在其攻擊
    時並無人阻止，其可確認詹○○玉死亡後再去攻擊詹○儒，惟
    被告並未如此為之，益證其無殺人之故意。
  ⒊從而，依被告攻擊詹○○玉之動機、目的、所持器械、攻擊部
    位、及案發時之一切情狀，應認被告僅係基於重傷害之故意
    而為，與殺人罪之構成要件尚屬有間。公訴意旨認為被告顯
    有置詹○○玉於死地之故意，尚有未洽，特此敘明。
  ㈤證人詹○○玉固於原審審理中證稱：我受傷之後到現在一直都
    處於全身都沒有力氣的狀態，無法出力，根本都不能動，我
    現在可以用手撐著慢慢扶起來，可以站一下，但站不久等語
    （原審訴字卷第210頁）。證人詹○儒固於原審審理中證稱：
    手腕骨折開刀後，醫生說我的骨折比想像的還嚴重，本來要
    打鋼釘，但怕會變成粉碎性骨折，所以改用鋼板固定，現在
    沒辦法抬重物，手腕無法承重，像我要開車門的行李箱蓋都
    沒辦法使力撐起來等語（原審訴字卷第199頁）。惟詹○○玉
    目前仍需持續復健，才能評估未來恢復情況；詹○儒目前多
    處受傷，四肢機能仍需等未來持續復健才能完整評估等情，
    有北大附醫110年4月6日校附醫歷字第1100002063號函存卷
    可參（原審訴字卷第183頁）。復經原審調閱告訴人2人之病
    歷資料（原審病歷卷），亦未見告訴人2人目前傷勢程度合
    於前述刑法第10條第3項各款之情形。是依「罪證有疑，惟
    利被告」之原則，當認被告上開攻擊行為，並未導致告訴人
    2人發生重傷害之結果。故起訴意旨以被告對詹○儒之重傷害
    行為已屬既遂，亦有誤會。
  ㈥綜上所述，被告所辯均不足採，本件事證明確，被告犯行堪
    予認定。　
三、論罪：
  ㈠按家庭暴力者，謂家庭成員間實施身體或精神上不法侵害之
    行為；家庭暴力罪係指家庭成員間故意實施家庭暴力行為而
    成立其他法律所規定之犯罪，家庭暴力防治法第2條第1款、
    第2款分別定有明文。被告與告訴人2人分別為母子、兄弟關
    係，為家庭暴力防治法第3條第3、4款所定之家庭成員。是
    核被告所為，係犯刑法第306條第1項之侵入住宅罪、刑法第
    280條、第278條第3項、第1項之對直系血親尊親屬重傷害未
    遂罪（告訴人詹○○玉部分）、刑法第278條第3項、第1項之
    重傷害未遂罪（告訴人詹○儒部分）。被告對告訴人2人所為
    之上開犯行，雖同時亦屬家庭暴力防治法第2條第2款之家庭
    暴力罪，惟本條款之罪並無罰則規定，因此應僅依刑法上開
    規定論處。
  ㈡變更起訴法條之說明：
  ⒈被告攻擊告訴人詹○○玉之行為，應構成刑法第280條、第278
    條第3項、第1項之對直系血親尊親屬重傷害未遂罪，公訴意
    旨認係犯刑法第272條、第271條第3項、第1項之殺害直系血
    親尊親屬未遂罪，容有誤會，惟其基本社會事實同一，本院
    自得審理，並變更起訴法條。
  ⒉又按既遂犯與未遂犯，其基本犯罪事實並無不同，僅犯罪之
    態樣或結果有所不同，亦不生變更起訴法條之問題（最高法
    院97年度台上字第202號判決意旨參照）。是就被告攻擊告
    訴人詹○儒之行為，公訴意旨認應構成刑法第278條第1項之
    重傷害既遂罪，雖有未洽，惟依前揭說明，尚無須變更起訴
    法條，附此敘明。
  ㈢按一行為而觸犯數罪名者，應依刑法第55條前段關於想像競
    合犯之規定，從一重處斷；又按行為人之意思及其實際行為
    足以決定犯罪情狀久暫者，稱為「繼續犯」。另按刑法上一
    行為而觸犯數罪名之想像競合犯，其存在目的在於避免對於
    同一不法要素過度評價，而所謂「同一行為」係指所實行者
    為完全或局部同一之行為而言。因此於刑法修正刪除牽連犯
    之規定後，於修正前原認屬於方法目的或原因結果之不同犯
    罪，其間果有實行之行為完全或局部同一之情形，應得依想
    像競合犯論擬（最高法院97年度台上字第3494號判決意旨參
    照）。本案被告所犯前揭侵入住宅罪係屬繼續犯，且其於侵
    入告訴人2人住處之行為繼續中，對告訴人2人施以前揭事實
    欄所示之攻擊行為，其間並無中斷之情形。是依前揭說明，
    雖其侵入住宅及對告訴人2人之重傷未遂犯行，犯罪行為態
    樣有所不同，然犯罪行為及狀態顯然具有行為局部重疊或同
    一或部分合致之情形，且目的單一，依一般社會通念，自應
    評價為刑法上一行為，始符合刑罰公平原則，如予數罪併罰
    ，反有過度評價之疑，與人民法律感情亦未契合。是依前揭
    說明，本件被告所犯前揭3罪，應依刑法第55條前段規定，
    論以想像競合犯，並從一重之對直系血親尊親屬重傷害未遂
    罪處斷。
  ㈣按對於直系血親尊親屬，犯第277條或第278條之罪者，加重
    其刑至二分之一，刑法第280條定有明文。告訴人詹○○玉為
    被告之母，已如前述，應依前開規定加重其刑。
  ㈤被告已著手對詹○○玉、詹○儒實行重傷害行為而未遂，為未遂
    犯，爰依刑法第25條第2項之規定減輕其刑，就對詹○○玉部
    分，並依刑法第71條第1項規定先加後減之。　　
四、駁回上訴之理由：　　
　  原審審理後，認被告犯罪事證明確，並審酌被告於上開凌晨
    時間，持大型拔釘器撬開門鎖侵入告訴人2人住處，再持之
    朝睡夢中之告訴人2人猛力揮擊，犯罪手段及所生危害非屬
    輕微，自應受相當程度之刑事非難。兼衡告訴人2人所受傷
    勢程度、本件犯行之動機、目的、被告犯後態度（僅坦承侵
    入住宅、普通傷害等部分犯行）、生活狀況、智識程度、家
    庭經濟狀況（原審訴字卷第231頁）等一切情狀，量處被告
    有期徒刑6年2月。復說明扣案之大型拔釘器，係被告所有，
    供本件侵入住宅、重傷害未遂犯行所用之物，據被告於原審
    審理中供明在卷（原審訴字卷第24～25頁），應依刑法第38
    條第2項規定宣告沒收。至其餘扣案之蝴蝶刀、折疊刀、手
    指虎等物，經核與本件侵入住宅、重傷害未遂犯行無直接關
    聯，則不予宣告沒收。經核原審認事用法，俱無違誤，量刑
    已屬從輕，沒收則屬妥適。被告提出上訴意旨，仍執前詞否
    認有重傷害之故意，請求改依對直系血親尊親屬傷害罪論處
    云云，業經論駁如前，要屬無據。是被告之上訴，為無理由
    ，應予駁回。
據上論斷，應依刑事訴訟法第368條，判決如主文。
本案經檢察官朱玓提起公訴，檢察官吳慧蘭到庭執行職務。
中　　華　　民　　國　　110 　年　　9 　　月　　14　　日
     　　　　　　 刑事第七庭    審判長法　官  孫惠琳
                                      法　官  連雅婷
                                      法　官  張育彰
以上正本證明與原本無異。
如不服本判決，應於收受送達後20日內向本院提出上訴書狀，其
未敘述上訴之理由者並得於提起上訴後20日內向本院補提理由書
（均須按他造當事人之人數附繕本）「切勿逕送上級法院」。
                                      書記官  蔡麗春
中　　華　　民　　國　　110 　年　　9 　　月　　14　　日
附錄：本案論罪科刑法條全文
中華民國刑法第306條
無故侵入他人住宅、建築物或附連圍繞之土地或船艦者，處1年
以下有期徒刑、拘役或9千元以下罰金。
無故隱匿其內，或受退去之要求而仍留滯者，亦同。

中華民國刑法第278條
使人受重傷者，處5年以上12年以下有期徒刑。
犯前項之罪因而致人於死者，處無期徒刑或10年以上有期徒刑。
第1項之未遂犯罰之。

中華民國刑法第280條
（傷害直系血親尊親屬罪）
對於直系血親尊親屬，犯第277條或第278條之罪者，加重其刑至
二分之一。